【裁判字號】    95,重上,96
【裁判日期】    951107
【裁判案由】    土地所有權移轉登記
【裁判全文】
臺灣高等法院民事判決                  95年度重上字第96號
    上  訴  人  乙○○
    訴訟代理人  謝協昌律師
    被 上 訴人  甲○○
上列當事人間土地所有權移轉登記事件，上訴人對於中華民國94
年6月8日臺灣板橋地方法院93年度訴字第1424號第一審判決提起
上訴，經本院於95年10月24日言詞辯論終結，判決如下：
    主  文
原判決關於駁回上訴人後開第二項之訴及命上訴人負擔訴訟費用
之裁判均廢棄。
被上訴人應將如附表編號1、2、5、6、8所示土地所有權移轉登
記與上訴人。
第一、二審訴訟費用由被上訴人負擔。
    事  實
甲、上訴人方面：
一、聲明：如主文第一、二項所示。
二、陳述：除與原判決記載相同者外，補稱略以：
（一）本件買賣契約兩造確有「訂約時已預期並約定買賣之農地
      變更為非農地後再為移轉」，或「約定由承買人指定登記
      與有自耕能力之第三人」，或「具體約定登記與有自耕能
      力之第三人或特定第三人」，或「約定待承買人有自耕能
      力時方為移轉登記」之約定：
  1.坐落台南縣鹽水鎮○○段1422之13號（重測後為同段894、
    894之1、894之2號）、1422之16號（重測後為同段893、893
    之1號）、1422之3號（重測後為同段888、888之1號）、
    1422之28號（重測後為同段896號）、1422之4號（重測後為
    同段915號）等土地（即附表所示土地及同地段894號土地，
    下稱系爭土地）係訴外人薛秋雄向被上訴人購買後再轉售予
    上訴人，原來全屬農地，嗣於民國81年6月間，894號土地獲
    准變更地目為「建」，被上訴人隨即於同年9月16日將該筆
    土地移登記予上訴人指定之宏挺股份有限公司（下稱宏挺公
    司）。
  2.被上訴人出售系爭土地予薛秋雄以及薛秋雄出售予上訴人之
    際，承買人均不具備自耕能力，此為被上訴人及薛秋雄所明
    知，因此由被上訴人將系爭土地全數設定高額抵押權於上訴
    人之妻董碧玲，作為上訴人權利擔保，待上訴人得以取得移
    轉登記後再行辦理，由此可證，各買賣契約均有預期待得以
    移轉時始完成移轉之約定。否則兩造間若無如此約定，被上
    訴人何須於買賣契約簽訂之後，設定高額抵押權予上訴人以
    做擔保？
  3.薛秋雄與被上訴人約定要找有自耕能力的人來辦理移轉登記
    ，可證兩造確有預期並約定除去不能之情形，而擬由具有自
    耕能力之人辦理移轉登記而為給付之約定。
  4.縱令依買賣契約書第9條，本件不動產移轉登記時，權利人
    由乙方（即上訴人）自由選擇之，亦非得認買賣無效。蓋登
    記名義人既由上訴人自由選擇，則在上訴人選定之前，該契
    約應屬效力未定，亦即若上訴人所選擇者為不具自耕能力之
    人時，則契約或可認為無效。然倘上訴人所選擇為具有自耕
    能力之人，該契約當屬有效。因此於上訴人行使選擇權之前
    ，不得率予認定契約無效。
（二）退萬步言，縱令兩造於買賣契約簽訂之際，並無前揭移轉
      例外之約定，惟就其中仁愛段894-1、894-2、888-1、915
      號土地之主張，亦屬有理：
  1.仁愛段894-1、894-2、888-1、915號土地早已於45年3月5日
    發布之都市計劃編訂為公墓用地及道路用地，並非都市計劃
    內之農業區，自不受土地法刪除前第30條之限制。
  2.況依當時經濟部放寬並鼓勵設置加油站，上訴人已獲經濟部
    許可設立加油站，並以重測前為鹽水段1422-13號土地作為
    加油站用地，取得建造執照，並於建物完成後領得使用執照
    ，開始經營加油站，此為被上訴人所明知。該使用執照所載
    之基地為1422-13號土地全部，即重測後仁愛段894、894-1
    、894-2號，其中894號土地使用區編訂為農業區，894-1號
    土地為墳墓用地、894-2號土地為道路用地。若其中894-1、
    894-2號之買賣係無效，則上訴人經經濟部核准設立之加油
    站及台南縣政府工務局所核發之使用執照豈非違法？且上訴
    人所支付高額價金豈非付諸東流？
三、證據：除援用原審提出者外，補提台南縣鹽水鎮公所都市計
    畫土地使用分區（或公共設施用地）證明書、經濟部79年11
    月6日經（79）國營055037號函、台南縣政府工務局使用執
    照（81）南工局使字第49號使用執照、內政部台內地字第
    10409號函及內政部台內地字第26863號函等件為證。
乙、被上訴人方面：
一、聲明：上訴駁回。
二、陳述：除與原判決記載相同者外，補稱略以：
（一）系爭土地當年為經依區域計劃編為農牧之土地。重測前編
      定為農牧區，重測後仍為農業區，另細部編訂為墓、道地
      目之公共設施。
（二）另台南縣鹽水鎮公所95年4月20日鹽所建字第0950003819
      號函覆係就都市計劃內農業區地目為田或旱而言，並非就
      農業區內之其他地目土地，當年能否辦理移轉為解釋，且
      該區之土地當年並不能移轉給非自耕農。
（三）被上訴人出售範圍僅為准變更為加油站用地為原則之加油
      站建地，並已辦妥產權移轉登記完成及塗銷設定登記後履
      約完成。系爭土地為農地且地價稅皆由被上訴人繳納，已
      能充份證明當年並無任何其他移轉之例外約定或涉及其他
      土地買賣。
丙、本院依職權向台南縣鹽水鎮公所函詢仁愛段894-1、894-2、
    888、888-1、915號等土地於79年8月間之地目、使用分區及
    上開時間該土地之承受人是否須具備自耕能力，及其都市計
    劃土地使用分區公布時間。
    理  由
一、上訴人主張：79年間，訴外人薛秋雄向被上訴人購買系爭土
    地，價金新台幣（以下同）1200餘萬元已交付完畢，除仁
    愛段894號土地已辦理所有權移轉登記外，其餘如附表所示
    土地，因未變更地目尚無法辦理登記，約定嗣不能的情形除
    去以後，再行移轉，因上訴人於同年8月間向薛秋雄轉手購
    買系爭土地，薛秋雄則於本案繫屬中，將其對被上訴人之所
    有權移轉登記請求權讓與上訴人，且土地法對於私有農地承
    受之限制已經刪除，詎被上訴人卻拒絕將如附表所示土地之
    所有權移轉登記與上訴人等情，求為判決被上訴人應將如附
    表編號1、2、5、6、8所示土地（仁愛段894-1、894-2、888
    、888-1、915號）移轉登記與上訴人。（被上訴人於原審請
    求應將附表所示土地移轉登記與上訴人，原審判命被上訴人
    應移轉編號3、4、7所示土地，駁回其餘部分，上訴人就其
    敗訴部分提起上訴，被上訴人敗訴部分因被上訴人撤回附帶
    上訴而確定）。
二、被上訴人則以：其係與薛秋雄訂定不動產買賣契約，買賣標
    的僅限於變更地目成功，供加油站使用之重測前鹽水段1422
    之13號土地，價金1200萬餘元，此筆土地而後被分割為仁愛
    段894、894之1、894之2號3筆土地，其中894號土地已辦理
    所有權移轉登記，894之1、894之2號2筆土地係上訴人當年
    即能移轉，而不辦理移轉，依契約得沒收該2筆土地之權，
    故已履約完畢；又系爭土地為農地，重測前編定為農牧區，
    重測後仍為農業區，薛秋雄與上訴人均不具自耕能力，依土
    地法刪除前第30條規定，不能承購農地，其等買賣契約因違
    反此項規定而無效，縱土地法第30條規定已於89年間刪除，
    惟依不溯既往之規定，該契約仍屬無效等語資為抗辯。
三、經查薛秋雄為設置加油站，曾於79年間，向被上訴人購買土
    地，價金新台幣（以下同）1200餘萬元已付訖，上訴人復與
    薛秋雄訂立土地買賣契約，約定價金33,502,000元亦給付完
    畢，系爭土地均曾由被上訴人設定抵押權與上訴人之妻董碧
    玲，作為買賣土地之保障，其中894號土地業於81年9月16日
    以買賣為原因由被上訴人移轉登記予上訴人所指定之訴外人
    宏挺公司，如附表所示土地則尚登記為被上訴人所有，其中
    893、893-1、896號3筆土地之地目為「水」外，其餘地目均
    為「田」，為被上訴人所不爭執，亦有不動產買賣合約書、
    土地登記謄本可憑，堪信為真。
四、兩造爭執事項厥為（一）被上訴人與薛秋雄間土地買賣契約
    之標的範圍？（二）其買賣契約是否有效？（三）上訴人請
    求移轉登記是否仍受刪除前土地法第30條限制？
五、經查被上訴人雖以其出售薛秋雄之土地僅為供加油站使用之
    重測前鹽水段1422之13號土地等語置辯，然為上訴人否認，
    據證人薛秋雄結證稱當時其與上訴人在全國各地一直找尋加
    油站用地，其選系爭土地後，先用自己的資金買下，總面積
    約6、7百坪，每坪約2、3萬元，總金額12,00餘萬元均已付
    清，其是買第1手，上訴人是第2手向其購買，當初購買土地
    時就是要蓋加油站，至於要用多少土地當加油站，不是由其
    等決定，被上訴人是農民，如何知悉建蓋加油站須使用土地
    面積，不可能約定要變更成功才算契約成立等情（原審卷第
    113頁至第115頁），核其所述購買土地面積即與系爭土地面
    積合計約為668.09坪相符，被上訴人亦自承確已收受薛秋雄
    交付上開總價金無訛（原審卷第115頁），且衡情被上訴人
    與薛秋雄之土地買賣既發生於加油站核可前，實難事先臆測
    加油站實際所需面積而預為約定價金，又倘真約定須變更成
    功才買，薛秋雄應無將全數價金給付被上訴人之可能。何況
    ，尚未移轉之土地已有一部分由上訴人使用中，復為被上訴
    人所不爭執，倘其非屬買賣範圍，被上訴人應無可能任上訴
    人長期佔用而未主張權利。再參之薛秋雄隨即將被上訴人所
    有系爭土地轉售同欲設立加油站之上訴人，價金3000餘萬元
    亦已受領完畢，上訴人並取得被上訴人相關印鑑證明及文件
    ，而被上訴人為保障土地之買賣，復將系爭土地設定抵押權
    與上訴人之妻董碧玲，堪認被上訴人出售薛秋雄之土地範圍
    ，應為系爭土地全部，被上訴人所辯不足採。
六、按「私有農地所有權之移轉，其承受人以能自耕者為限，並
    不得移轉為共有。違反前項規定者，其所有權之移轉無效。
    」為修正前土地法第30條所明定（此條文業於89年1月26日
    總統（89）華總（一）義字0000000000號令修正公布刪除）
    。是於舊法時代，約定出賣私有農地與無自耕能力人之買賣
    契約，係以不能之給付為契約之標的，除其不能情形可以除
    去，而當事人訂約時並預期於不能之情形除去後為給付者，
    始得依民法第二百四十六條第一項但書規定，認其契約仍為
    有效。又地政機關對修正前土地法第30條規定之執行範圍如
    下：一未實施區域計畫或都市計畫地區之田、旱地目土地，
    二經都市計畫編為農業區或保護區之田、旱地目土地，三經
    依區域計畫編為農牧用地之土地；土地經依法編訂使用後，
    其使用管制，自應以該項編訂為依據，而非以地目為標準，
    此分別有內政部70年3月20日台內地字第10409號函、70年6
    月20日台內地第26863號函可參（本院卷第61頁）。本件被
    上訴人雖辯稱：系爭土地中多筆土地之地目為田，薛秋雄不
    具備自耕能力，依據修正前土地法上開規定及民法第246 條
    第1項前段規定，其與薛秋雄間土地買賣應屬無效。惟查894
    -1、894-2、888- 1、915、888號土地之地目固均為「田」
    ，然該五筆土地皆屬於45年3月5日公布之「變更暨擴大鹽水
    都市計劃」範圍，其中894-1號編訂使用分區為墓地用地，
    894-2、888-1、915號為道路用地，888號為農業區，有台南
    縣鹽水鎮公所都市計畫土地使用分區證明書、台南縣鹽水鎮
    95年7月11日鹽所建字第0950006722號函可稽（本院卷第35
    、92-1頁），而依當時規定都市計畫內農業區其地目為田、
    旱者，需自耕能力證明書始能辦理土地移轉，復有台南縣鹽
    水鎮公所95年4月20日鹽所建字第0950003819號函足憑（本
    院卷第42頁），上訴人上訴請求移轉之土地中，894-1、
    894-2、888-1、915號土地既為墓地或道路用地，其所有權
    讓與，尚不受土地法第30條第1項規定之限制，僅888號土地
    因屬都市計畫之農業區，地目「田」，依當時有效之上開土
    地法規定，承受人須具備自耕能力。而據證人薛秋雄證稱：
    其向被上訴人購買土地時，有向被上訴人說明會去找到具有
    自耕能力之人來辦理過戶事宜，被上訴人因此交付相關印鑑
    及文件，且被上訴人亦不爭執其知悉薛秋雄購買土地係為建
    造加油站，並收受全額價金，堪認被上訴人與薛秋雄間土地
    買賣契約，應有約定不能之情形除去時，即如同894號土地
    獲准變更地目時或另覓得具有自耕能力人再為移轉登記，依
    民法第246條第1項但書規定，其二人間土地買賣契約應為有
    效。
七、因土地法第30條之規定既經刪除，已如前述，私有農地之承
    受人即不以有自耕能力為限，上訴人主張得將本件888號土
    地登記為己有，已非法所不許。薛秋雄於原審94年2月1日言
    詞辯論時，既已當庭表示將其對被上訴人就附表所示土地之
    所有權移轉登記請求權轉讓上訴人（原審卷第115頁），上
    訴人逕向被上訴人請求將買賣契約中尚未辦理過戶之土地移
    轉之，核無不可。
八、從而，上訴人主張依受讓之所有權移轉登記請求權之法律關
    係，請求被上訴人辦理附表所示編號1、2、5、6、8之土地
    之所有權移轉登記，為有理由。原審為上訴人敗訴判決，尚
    有未洽，上訴意旨求予廢棄改判，為有理由，爰由本院予以
    廢棄改判如主文第2項所示。
九、本件事證已臻明確，兩造其餘主張、陳述及所提之證據，經
    審酌後認與判決結果不生影響，爰不一一論述，附此敘明。
十、據上論結，本件上訴為有理由。依民事訴訟法第450條、第
    78條，判決如主文。
中    華    民    國    95    年    11    月    7     日
                    民事第九庭
                        審判長法  官 黃熙嫣
                              法  官 楊力進
                              法  官 陳玉完
正本係照原本作成。
如不服本判決，應於收受送達後20日內向本院提出上訴書狀，其
未表明上訴理由者，應於提出上訴後20日內向本院補提理由書狀
（均須按他造當事人之人數附繕本）上訴時應提出委任律師或具
有律師資格之人之委任狀；委任有律師資格者，另應附具律師資
格證書及釋明委任人與受任人有民事訴訟法第466條之1第1項但
書或第2項（詳附註）所定關係之釋明文書影本。
中    華    民    國    95    年    11    月    7     日
                              書記官  鎖瑞嶺
附註：
民事訴訟法第466條之1（第1項、第2項）：
對於第二審判決上訴，上訴人應委任律師為訴訟代理人。但上訴
人或其他法定代理人具有律師資格者，不在此限。
上訴人之配偶、三親等內之血親、二親等內之姻親，或上訴人為
法人、中央或地方機關時，其所屬專任人員具有律師資格並經法
院認為適當者，亦得為第三審訴訟代理人。


司法院資訊處製作；財團法人民間司法改革基金會備份。
